臺灣士林地方法院民事判決　　　　　　　　　　　　　九十三年度訴字第四四三號
　　原　　　告　臺灣中小企業銀行股份有限公司
　　法定代理人　丁○○
　　訴訟代理人　甲○○
　　被　　　告　乙○○
　　訴訟代理人　丙○○
當事人間侵權行為損害賠償事件，本院於民國九十三年八月二日言詞辯論終結，判決
如下：
    主      文
原告之訴駁回。
訴訟費用由原告負擔。
    事實及理由
一、原告起訴時之法定代理人為王榮周，嗣自民國九十三年六月十日起變更為丁○○
    ，並由丁○○聲明承受訴訟，有原告提出之承受訴訟聲明狀一紙附卷可稽，經核
    於法相合，應予准許，合先敘明。
二、原告主張：鈞院九十年度執字第九九三四號民事強制執行事件（下稱「系爭執行
    事件」），其中拍賣乙標之標的物（下稱「系爭拍賣標的物」）已於九十二年六
    月二十五日拍定，並經執行法院於同年十一月四日作成分配表（下稱「系爭分配
    表」），訂於九十二年十二月二十九日分配，原告所得受領之分配金額為新臺幣
    （下同）一千七百十萬一千八百三十三元。詎被告未具理由濫行對系爭分配表聲
    明異議，嗣並向鈞院提起九十三年度補字第五四號分配表異議之訴（下稱「系爭
    分配表異議之訴」），造成執行案款之分配程序延滯，致原告受有執行案款受領
    遙遙無期之損害，爰依民法第一百八十四條第一項之規定，訴請被告賠償以前述
    原告可得受領之分配款為基礎，按年息百分之五計算因遲延領款所生之損害等語
    。並聲明：被告應自九十二年七月二日起至執行法院將系爭分配表中原告應得分
    配金額發款由原告受領之日止，按月賠償原告七萬一千二百五十八元。
三、被告則以：伊對系爭分配表所列債權人范明達等人之債權額及分配款有不同意見
    ，所以才提分配表異議之訴，並無侵權行為之故意等語，資為抗辯。並聲明：原
    告之訴駁回。
四、兩造不爭執之事實：
  (一)原告以本院八十九年度促字第二０七六三號已確定之支付命令為執行名義，就被
    告之財產聲請強制執行，經執行法院於九十二年六月二十五日拍定系爭拍賣標的
    物，並於同年十一月四日作成分配表，訂於同年十二月二十九日分配，原告所得
    受領之分配金額為一千七百十萬一千八百三十三元。
  (二)被告於九十二年十二月二十九日對系爭分配表聲明異議，並於同日提起分配表異
    議之訴，惟因起訴時未具體指明被告及訴之聲明，亦未依法繳納裁判費，經受訴
    法院以九十三年一月十三日士院儀民科字第二一四號函命被告補正，被告即於同
    年二月十三日具狀補正以范明達為被告，惟未補正其他事項。受訴法院嗣通知被
    告於同年三月三日到場訊問，被告訴訟代理人丙○○始表明被告訴之聲明為：范
    明達債權金額、分配金額均更正為零、臺北市稅捐稽徵處北投分處分配金額由零
    更正為八萬九百五十七元、玉山商業銀行股份有限公司（下稱「玉山銀行」）、
    盧阿溪、許玉雲債權原本均更正為零（參系爭分配表異議之訴九十三年三月三日
    訊問筆錄第二頁）。受訴法院復於同年三月十六日及四月二十二日，分別再以九
    十三年度補字第五四號裁定及更正裁定命被告補正被告玉山銀行、盧阿溪、許玉
    雲之住居所，並核定訴訟標的價額為七百十四萬九千二百五十八元，命被告於收
    受裁定後七日內補繳裁判費七萬一千七百八十五元，被告訴訟代理人丙○○雖於
    同年五月五日收受該裁定，惟被告僅補正盧阿溪、許玉雲之住居所，仍未補繳裁
    判費。
  (三)被告就系爭分配表異議之訴受訴法院所命補繳之裁判費聲請訴訟救助，經第一審
    駁回，現於抗告法院審理中。
  (四)系爭執行事件債權人范明達及原告分別於九十三年一月二日、同年月六日對於被
    告就系爭分配表之異議為反對意見之陳述。
  (五)原告先後於九十三年一月十九日、三月二十五日，向執行法院聲請就系爭分配表
    無異議部分即其所得受分配之金額，先為發款或提存該案款。
  (六)截至本件言詞辯論終結之日止，執行法院仍未就系爭分配表中原告可得受領之分
    配款辦理發款或提存。
五、得心證之理由：
    本件訴訟首應審究之爭點，厥為：(一)被告提起分配表異議之訴，是否造成原告之
    損害？(二)若有損害，則被告之行為是否該當民法第一百八十四條第一項後段，故
    意以背於善良風俗之方法，加損害於他人？
  (一)按債務人對於分配表所載各債權人之債權或分配金額有不同意者，應於分配期日
    一日前，向執行法院提出書狀，聲明異議。前項書狀，應記載異議人所認原分配
    表之不當及應如何變更之聲明。強制執行法第三十九條第一項、第二項分別定有
    明文。而關於提出聲明異議狀之時間，限定為「分配期日一日前」，係八十五年
    十月九日修正公布之新規定，其立法理由載明：「現行法關於分配表之異議，規
    定「於分配期日前」為之，文義欠明，致實務上常有於實行分配前一分鐘尚為異
    議之情事，不惟拖延分配程序，使他債權人之債權難獲及時實現。且其以書狀為
    異議者，法院收文單位，經收文、分文、登簿、送件等作業程序，到達承辦法官
    、書記官時，分配期日早已終結。執行法院不知其異議而按原定分配表分配完畢
    。難於補救，滋生困擾。爰修正為『應於分配期日一日前』為之，以免窒礙。」
    足見此程序上應遵守之期限，係經刻意修正，自屬強制規定，否則仍為任意之訓
    示規定，毋庸遵守期限，即無修法明文規定之必要。又此為民法計算期日期間之
    特別規定，目前各法院實務上均採便民措施，於例假日均責由值日人員代收書狀
    ，故分配日前一日如為例假日，對分配程序不生任何影響（臺灣高等法院暨所屬
    法院八十七年法律座談會決議參照）。是以遵守上開法定期間，為對於分配表聲
    明異議之合法要件，否則異議均應認為不合法。又聲明異議人提出之書狀，未依
    前開規定記載異議人所認原分配表之不當及應如何變更之聲明，其聲明異議即非
    合法，該不合法情形雖非不可補正，惟仍應於分配期日一日前完成補正程序（最
    高法院九十三年度臺抗字第六一號判決參照）。經查，系爭分配表訂於九十二年
    十二月二十九日分配，是被告應於同年月二十七日以前具狀載明系爭分配表之不
    當及應如何變更之聲明向執行法院聲明異議，惟被告卻遲至分配期日當日始對系
    爭分配表具狀聲明異議，且亦未表明其所認系爭分配表之不當及應如何變更之聲
    明，揆諸前開規定及說明，被告之聲明異議應不合法，應不影響執行法院原訂之
    分配程序。亦即執行法院本即得依系爭分配表分配，是原告因未即時受分配所可
    能遭受之損害，與被告聲明異議間並無因果關係存在甚明。故被告就系爭分配表
    聲明異議，並未造成原告任何損害。
  (二)次按強制執行法第四十條規定：「執行法院對於前條之異議認為正當，而到場之
    債務人及有利害關係之他債權人不為反對之陳述或同意者，應即更正分配表而為
    分配。異議未依前項規定終結者，應就無異議之部分先為分配。」經查，被告於
    提起系爭分配表異議之訴時並未特定被告為何人，於訴訟進行中始由被告訴訟代
    理人丙○○表明係就系爭分配表中之債權人范明達、玉山銀行、臺北市稅捐稽徵
    處北投分處、盧阿溪、許玉雲等人之債權聲明異議；且被告代理人丙○○於九十
    三年二月十三日執行法院訊問時，亦陳稱只對系爭分配表中關於范明達部分聲明
    異議，對於原告可得受領之金額，同意分配，不異議等語，故被告截至本件言詞
    辯論終結前，並未對原告之債權及其可得受領之分配金額聲明異議，亦未對之提
    起分配表異議之訴應可認定。則依前開規定，原告可得受領之分配金額，既非被
    告異議之對象，原告即可向執行法院聲請就此無異議之部分，先為發款。縱原告
    曾先後二次為發款或提存之聲請，且迄本件言詞辯論終結之日止，執行法院仍未
    依原告聲請辦理，致原告可能因此而可能受有損害，惟亦與被告提起分配表異議
    之訴間無因果關係存在，故被告提起系爭分配表異議之訴，亦未造成原告任何損
    害。
  (三)再按債權人對於分配表聲明異議，並對於他債權人起訴雖受敗訴判決，但法律上
    既無該聲明異議人應賠償他債權人因此所受損害之明文規定，則該他債權人對於
    聲明異議人如請求損害賠償，惟得依民法侵權行為之法則辦理，亦即對於聲明異
    議人之有故意或過失應負證明之責，最高法院固著有五十八年度臺上第一四二一
    號判例可資參照。惟因債務人對於債權人之債權或分配金額有意見時，債務人本
    即得對分配表聲明異議，並進而提起分配表異議之訴，此為強制執行法第三十九
    條、第四十一條所賦予債務人可行使之正當權利。經查，本件被告於本院審理時
    ，雖表示其所提系爭分配表異議之訴之對象包括原告，惟截至本件言詞辯論終結
    時，被告實際上並未將原告列為系爭分配表異議之訴之被告，前已認定，且縱被
    告已合法對系爭分配表聲明異議並提起系爭分配表異議之訴，嗣並可合法追加原
    告為系爭分配表異議之訴之被告，而使原告可能受有遲延領取分配款之損害，惟
    揆諸前開最高法院判例意旨，提起分配表異議之訴固可能成為侵害債權之手段，
    惟原告欲依主張侵權行為損害賠償請求權，依舉證責任分配原則，即應證明被告
    之行為係屬故意以背於善良風俗之方法，加損害於原告。原告雖以被告未具理由
    就系爭分配表聲明異議，提起系爭分配表異議之訴又未列明被告，亦未繳納裁判
    費等情為據，而認被告行使權利不依法定程式，其主要目的在阻止原告債權受償
    ，顯屬權利濫用，已對原告造成損害等語。惟因被告對部分債權人之債權金額有
    意見，而依法定程序聲明異議、起訴，本即係其合法之權利，已如前述。至於被
    告起訴未具明被告姓名、住居所、訴之聲明及未依法繳納裁判費等情，依卷證資
    料觀之，顯係因被告對於相關法律規定不甚明瞭，缺乏訴訟知識所致，且被告於
    法院通知後，亦已陸續補正訴訟資料，裁判費則因聲請訴訟救助抗告法院仍在審
    理中而尚未繳納，並無證據證明被告係以提起系爭分配表異議之訴為手段，故意
    使原告無法順利領取分配案款，原告以上主張顯屬個人主觀之臆測與推論，並無
    任何證據足資佐證，自不足採信。
  (三)綜上所述，被告就系爭分配表聲明異議既不合法，自不影響執行法院原訂之分配
    程序，執行法院本即得依系爭分配表分配，且截至本件言詞辯論終結時，被告並
    未對原告之債權及其可得受領之分配金額聲明異議，亦未對之提起分配表異議之
    訴，原告可得受領之分配金額，既非被告異議之對象，原告即可向執行法院聲請
    就此無異議之部分，先為發款，是原告因未即時受分配所可能遭受之損害，與被
    告聲明異議間並無因果關係存在，況被告所為係屬權利之正當行使，並非以背於
    善良風俗之方法加損害於原告。從而，原告主張被告濫行對系爭分配表聲明異議
    及提起系爭分配表異議之訴，以致延宕其債權之實現，而依民法第一百八十四條
    第一項之規定，訴請被告賠償其因此所受之損害每月七萬一千二百五十八元，洵
    屬無據，為無理由，應予駁回。
六、本件判決基礎已臻明確，兩造其餘之攻擊防禦方法及訴訟資料經本院審酌後，核
    與判決不生影響，無逐一論列之必要，併此敘明。
七、據上論結，本件原告之訴無理由，依民事訴訟法第七十八條，判決如主文。
中　　　華　　　民　　　國　　九十三　　年　　　八　　　月　　十六  　　日
                                        臺灣士林地方法院民事第二庭
                                            法      官  張國勳
右為正本係照原本作成。
如對本判決上訴須於判決送達後廿日內向本院提出上訴狀。
中　　　華　　　民　　　國　　九十三　　年　　　八　　　月　　十七　　　日
                                            法院書記官  秦慧綺
